【裁判字號】    94,易,2011
【裁判日期】    950720
【裁判案由】    傷害等
【裁判全文】
臺灣臺中地方法院刑事判決            94年度易字第2011號
公  訴  人  台灣台中地方法院檢察署檢察官
被      告  丙○○
上列被告因妨害自由案件，經檢察官提起公訴（94年度偵續字第
97號），本院判決如下：
    主  文
丙○○以強暴妨害人行使權利，處拘役參拾日，如易科罰金，以
參佰元折算壹日
    犯罪事實
一、丙○○自稱與甲○○（另經台灣台中地方法院檢察官為不起
    訴處分）育有2子，其與甲○○之妻丁○○因不滿甲○○協
    助劉素美（後改名為劉盈嫻）購買座落於台北市○○街147
    巷5號4樓之房屋1戶，乃於民國92年2月10日上午9時許，至
    劉素美位於桃園縣蘆竹鄉○○街70號住處，由甲○○開門讓
    丁○○及丙○○進屋後，丁○○及丙○○於該屋4樓與劉素
    美因上開台北市○○街房屋產權事件發生口角爭執，丁○○
    與丙○○竟共同徒手毆打劉素美，致劉素美受有後頭部紅腫
    ，前額部擦傷，左眼窩部內側擦傷，右手背擦傷及右上臂部
    擦傷及皮下瘀血，左大腿部皮下瘀血等傷害（傷害部分業經
    撤回，由本院另為不受理判決）。劉素美因遭毆打，乃亟欲
    離去，丙○○見狀先拿起劉素美之鑰匙，劉素美欲將鑰匙拿
    回以便離去，丙○○竟基於以強暴方式妨害人行使權利之犯
    意，以拉扯劉素美鑰匙之強暴方式，妨害劉素美行使取回鑰
    匙之權利。
二、案經劉素美訴由台灣台北地方法院檢察署呈請臺灣高等法院
    檢察署移轉台灣台中地方法院檢察署檢察官偵查起訴。
    理  由
壹、程序部分：
一、按檢察長得親自指揮監督該署檢察官及其所屬檢察署檢察官
    ，並得將該事務移轉於其所指揮監督之其他檢察官處理之，
    且檢察官應服從檢察長之命令，法院組織法第63條第2項、
    第3項及第64條分別定有明文，蓋因檢察官上下一體，與法
    院之因土地或事務管轄而各行其審判職權之情形不同，從而
    上級檢察署檢察長命令下級檢察署檢察官實施偵查，並不因
    檢察官所屬之檢察署配置於不同法院，必須受法院之土地或
    事務管轄之限制。台灣高等法院檢察署檢察長對於其所指揮
    監督之下級審檢察官，既有指揮監督之權，則對於不同土地
    管轄之檢察署所屬案件，命令他檢察署檢察官實施偵查，即
    不能謂為於法不合，而下級審檢察官奉其命令以行偵查，尤
    不能謂為違法（最高法院87年度台上字第459號判決意旨參
    照）。再按案件由犯罪地或被告之住所、居所或所在地之法
    院管轄，刑事訴訟法第5條亦定有明文。查本案前因告訴人
    向台灣台北地方法院檢察署提出告訴，經台灣高等法院檢察
    署檢察長於93年2月20日以檢紀張字第2349號令將案件移轉
    予台灣台中地方法院檢察署，合於法院組織法上開規定，嗣
    台灣台中地方法院檢察署偵查終結後，依刑事訴訟法第264
    條第1項之規定，向被告丙○○住所地之台中市管轄法院即
    本院提起公訴，起訴程序自屬合法。至同案被告丁○○固於
    94年4月6日具狀向台灣台中地方法院檢察署就本案（包含傷
    害部分）聲請移轉管轄（台灣台中地方法院檢察署94年度偵
    續字第97號卷第18頁），然檢察官行偵查時並不同於法院，
    有因土地或事務管轄而各行其審判職權之情形，業如前述，
    故被告無法準用刑事訴訟法第11條、第10條、第9條之規定
    聲請移轉管轄之權利，本件起訴程序尚無違反規定，且同案
    被告丁○○上開移轉管轄之聲請，並未同時聲請承辦檢察官
    迴避，故本件起訴程序並無違法，先予敘明。
二、依本院卷(一)第137頁所示，被告丙○○於本院行審理程序時
    並未當庭聲請輔佐人，而係同案被告丁○○（僅被訴傷害，
    業據告訴人劉素美具狀撤回告訴）聲請；又依本院卷(一)第28
    9頁書狀，亦僅請本院准丁○○之配偶甲○○擔任輔佐人，
    查甲○○之配偶為同案被告丁○○而非被告丙○○，有個人
    基本資料查詢結果在卷可參（本院卷(二)第17頁），且無證據
    證明被告丙○○係甲○○之家屬，故甲○○僅得為同案被告
    丁○○之輔佐人，不得為被告丙○○之輔佐人，又先予敘明
    。
三、關於證據能力之認定：我國刑事訴訟法就證據能力部分，並
    無檢察官未移轉管轄，致偵查中所調查之證據均無證據能力
    之相關規定，自難因此認偵查中所為之調查均無證據能力。
貳、實體部分：
一、訊據被告丙○○固坦承於上開時間與丁○○共同至告訴人上
    開住所，與告訴人劉素美商討台北市○○街房舍時，與告訴
    人發生拉扯鑰匙之事，惟矢口否認有妨害告訴人離去之行為
    ，辯稱：「那天告訴人一直要趕我們走，我看到鑰匙放在桌
    上，就上前拿起鑰匙，跟告訴人說不然我們在樓下等你，告
    訴人就過來搶我的鑰匙，因為鑰匙圈在我的手上，我還因此
    被拉傷，並無妨害她行使權利之意思」云云。
二、經查：
  1.被告丙○○與告訴人發生拉扯鑰匙之行為，且因此受有左手
    中指1.5公分乘以2公分紅腫之傷害，有杏豐醫院診斷證明書
    1份在卷可稽（本院卷1第174頁），按刑法第304條第1項稱
    「強暴」者，乃以實力不法加諸他人之謂，並不以直接施諸
    於他人為必要，即間接施之於物體而影響於他人者，亦屬之
    ，且於客觀上達足以妨害他人行使權利為已足，不以被害人
    之自由完全受其壓制為必要（最高法院85年度台非字第356
    號判決意旨及最高法院28年上字第3650號判例意旨參照）。
    證人劉素美於本院結證稱：「我還是一直要趕她們出去，我
    想要離開，她們一票人圍在那邊，也不讓我離開，因我皮包
    是放在4樓的桌上，我被被告2人打完以後，想要拿皮包出門
    ，結果丙○○就把皮包裡面的東西倒在地上，把鑰匙拿走‧
    ‧‧我的皮包是放在4樓的小書桌，我要趕她們走，且要去
    拿皮包的時候，但是丙○○先從書桌上拿走我的皮包，然後
    把皮包的東西倒在地上，丙○○撿起地上的鑰匙，我要上前
    向她拿鑰匙，她就將我的手撥開。」等語，以證人劉素美當
    時已遭丁○○與被告丙○○聯手毆打成傷，自然亟欲離開現
    場之情況觀之，被告丙○○以拉扯證人鑰匙之方式阻止證人
    離去之行為，揆諸上開判決及判例意旨，已該當妨害人行使
    權利之強制罪構成要件。
  2.被告另辯稱案發地點之桃園縣蘆竹鄉○○街70號4樓空間狹
    小，擺放家具後所餘空間無法容被告毆打告訴人或與告訴人
    拉扯而妨害告訴人自由云云，而聲請履勘現場，惟依據告訴
    人所提出之上開房屋4樓建築平面圖，該房間之面積為638公
    分乘以372公分（本院卷1第273-275 頁），亦即約有7.2坪
    ，難認有空間狹小之情事；況空間狹小與否與是否發生拉扯
    鑰匙以阻止離去事件，實無任何關連性，本院認上開履勘現
    場之聲請與本案認定被告是否構成強制罪之犯罪事實無關，
    並無履勘現場之必要，附此敘明。
  3.又被告聲請傳喚證人李龍、劉百合，待證事項為告訴人有無
    一再透過中間人傳話表示，只要被告不再請求返還上開漢中
    街房舍，即願意撤回本件告訴。本院認此待證事項亦與認定
    被告是否有強制罪之犯罪事實無關，並無傳喚上開證人之必
    要，又復予敘明。
  4.綜上所述，本件事證明確，被告犯行堪以認定。
三、核被告丙○○以拉扯鑰匙之強暴手段制止證人劉素美自住處
    4樓自由離去權利之行為，係犯刑法第304條第1項之以強暴
    妨害人行使權利罪。查被告行為後，刑法及刑法施行法業於
    94年2月2日經總統以華總一義字第09400014901號令修正公
    布，並於95年7月1日施行，又行為後法律有變更者，適用行
    為時之法律；但行為後之法律有利於行為人者，適用最有利
    於行為人之法律，修正後刑法第2條第1項定有明文。被告2
    人於本件犯罪時之修正前刑法第41條第1項前段係規定：「
    犯最重本刑為5年以下有期徒刑以下之刑之罪，而受6個月以
    下有期徒刑或拘役之宣告，因身體、教育、職業、家庭之關
    係或其他正當事由，執行顯有困難者，得以1元以上3元以下
    折算一日，易科罰金。」，是被告行為時之易科罰金折算標
    準，依修正前罰金罰鍰提高標準條例第2條前段（現已刪除
    ）規定，就其原定數額提高為100倍折算1日，則本件被告等
    行為時之易科罰金折算標準，應以銀元300元折算1日，經折
    算為新台幣後，應以新台幣900元折算為1日。惟修正後刑法
    第41條第1項前段則規定：「犯最重本刑為5年以下有期徒刑
    以下之刑之罪，而受6個月以下有期徒刑或拘役之宣告者，
    得以新台幣1,000元、2,000元或3,000元折算1日，易科罰金
    。」比較修正前後之易科罰金折算標準，以修正前之規定較
    有利於被告，則應依刑法第2條第1項前段，適用修正前刑法
    第41條第1項前段規定，定其折算標準。爰審酌被告之素行
    、因同居人甲○○與告訴人間之男女感情糾葛與金錢糾紛始
    犯下本案之犯罪動機及犯罪後態度等一切情狀，量處如主文
    所示之刑，並均依修正前刑法第41條第1項前段規定，諭知
    易科罰金之折算標準，以資懲儆。
據上論斷，應依刑事訴訟法第299條第1項前段，刑法第2條第1項
、第304條第1項、修正前刑法第41條第1項前段，罰金罰鍰提高
標準條例第1條前段、修正前罰金罰鍰提高標準條例第2條，判決
如主文。
本案經檢察官乙○○到庭執行職務
中    華    民    國    95    年    7     月    20    日
                       刑事第二庭  審判長法  官  林清鈞
                                         法  官  林慧英
                                         法  官  陳姵君
右正本證明與原本無異。
如不服本判決，應於送達後十日內向本院提出上訴狀（須附繕
本），上訴於臺灣高等法院臺中分院。
                                         書記官  莊金屏
中    華    民    國    95    年    7     月    20     日
附錄論罪科刑法條
中華民國刑法第304條
以強暴、脅迫使人行無義務之事或妨害人行使權利者，處3年以
下有期徒刑、拘役或3百元以下罰金。
前項之未遂犯罰之。


司法院資訊處製作；財團法人民間司法改革基金會備份。
